臺灣高等法院刑事判決　　　　　　　　94年度上訴字第2556號
上　訴　人　臺灣臺北地方法院檢察署檢察官
被　　　告　甲○○
上列上訴人因被告違反毒品危害防制條例案件，不服臺灣臺北地
方法院92年度訴字第1677號，中華民國94年6月23日第一審判決
（起訴案號：臺灣臺北地方法院檢察署92年度偵字第15743號）
，提起上訴，本院判決如下：
    主  文
原判決撤銷。
甲○○共同私運管制物品進口逾公告數額，處有期徒刑肆月，緩
刑貳年。扣案之罌粟種子壹包（毛重貳佰肆拾公克）沒收。
    事  實
一、甲○○明知罌粟種子係懲治走私條例第2條所稱之管制物品
    （管制物品項目及其數額甲類管制進出口物品第四目毒品危
　　害防制條例所列毒品及其製劑、罌栗種子、古柯種子及大麻
  　種子），依法不得私運進口，與居住於印度胞姊馬愛珍共同
    基於自印度私運管制物品罌粟種子進入我國國境之犯意聯絡
    ，由馬愛珍於民國（下同）92年6月16日在印度加爾各答之
    豪格市場內，購得罌粟種子（毛重240公克）後，將罌粟種
  　子與咖哩粉等十餘種香料裝成一袋以包裹郵寄（包裹外未註
    明有罌粟種子）至台灣予甲○○，同年7月14日經台北關稅
    局查驗包裹而查獲，並扣得上開罌粟種子。
二、案經法務部調查局台北市調查處移送臺灣臺北地方法院檢察
    署檢察官偵查起訴。
    理  由
一、訊據被告甲○○坦承郵寄罌粟種子之事實，然辯解稱：「我
    是廚師，罌粟種子是做菜之用，不知罌粟種子是違禁物品」
    等語，惟查：
(一)、本件認定事實所引用之本件卷內所有卷證資料（包含人證與
    文書證據、物證等證據），並無證據證明係公務員違背法定
    程序所取得，又本件被告以外之人於審判外之陳述，亦無刑
    事訴訟法第159條之1至之3所規定之不得作為證據之情形，
    且卷內之文書證據，亦無刑事訴訟法第159條之4之顯有不可
    信之情況與不得作為證據之情形，則依刑事訴訟法第159條
    至159條之5之規定，本件認定事實所引用之本件卷證所有證
    據（包含人證與文書證據、物證等證據），均認為有證據能
    力，合先敘明。
(二)、本件查獲經過有台北關稅局扣押貨物、運輸工具收據及搜索
    筆錄、臺灣臺北地方法院檢察署公務電話紀錄表各一紙與包
    裹相片等在卷可查（偵查卷第4頁、第8頁）。
(三)、且有包裹封皮影本二紙，而包裹上僅註明咖哩粉，亦有罌粟
    種子壹包（毛重貳佰肆拾公克）扣案可查，上開罌粟種子含
　　有少量嗎啡，可待因成分，且具有發芽能力之罌粟種子，有
  　92年8月7日調科壹字第9262609280號法務部調查局鑑驗通知
    書在卷可稽（偵卷第20頁），被告雖提出其居住於印度胞姊
    馬愛珍之宣誓書稱包裹不包含任何違禁物品，且提出食譜與
    廚師工作證明，證明罌粟種子係作菜用，而本院經查詢資料
    亦知悉罌粟種子在印度有作為食物材料之情形（卷附食譜與
    資料），然本件查獲之罌粟種子具備發芽能力，而罌粟係屬
    毒品，於我國機場海關與報紙媒體均得清楚知悉此資料，衡
    情應為被告所知悉，是被告辯稱罌粟種子係做菜之用，固係
    可採，然其應知於我國境內罌粟種子屬於管制物品，否則即
    可輕易於我國境內之任何食品市場購得，而無須耗費郵資遠
    自印度郵送，則其辯稱不知罌粟種子為違禁物之詞，尚非可
    取。
(四)、綜上，本件事證明確，被告犯行洵堪認定。
二、論罪科刑部分：
(一)、按罌粟種子為行政院依懲治走私條例第2條第4項之法律授權
    公告毒品危害防制條例所列毒品屬甲項第4目管制進出口物
    品，不得進出口。被告將罌粟種子自印度私運進入我國境內
　　，核其所為，係犯懲治走私條例第2條第1項私運管制物品進
  　口罪。被告私運罌粟種子入境，依刑法第4條規定，犯罪之
    行為或結果有一在中華民國領域內者，為在中華民國領域內
    犯罪，被告犯罪行為既在中華民國領域內，得依刑法規定追
    訴處罰（70年台上字第5753號判例）。被告與胞姊馬愛珍就
    運輸毒品、私運管制物品進口犯行，有犯意聯絡與行為分擔
    為共同正犯。按「被告所犯之法條，起訴書中雖應記載，但
    法條之記載，究非起訴之絕對必要條件，若被告有兩罪，起
    訴書中已載明其犯罪事實而僅記載一個罪名之法條，其他一
　　罪雖未記載法條，亦應認為業經起訴（64年台非字第142號
  　判例）」，公訴意旨雖未敘及之懲治走私條例第2條第1項之
    法條，然起訴事實業論述共同運輸罌粟種子而郵寄至台灣之
    事實，應依法論處。
(二)、原審判決以被告罪證明確而論罪科刑，固非無見，然查：(一)
    、被告並非以栽種之意思私運罌粟種子入境，原審判決誤認
    被告有此犯行。(二)、原審判決未敘及起訴書所記載之違反懲
    治走私條例第2條第1項部分。(三)、被告與與胞姊馬愛珍為共
    同犯行，原審判決之論述尚有未洽，是檢察官以被告有違反
    懲治走私條例第2條第1項犯行等詞上訴，為有理由，則原審
    判決既有未當，自應將原判決撤銷改判。
(三)、爰審酌被告私運罌粟種子入境之數量，被告之品行尚佳、有
    正當工作，犯後態度良好等一切情狀，量處如主文所示之刑
    。查被告未曾受有期徒刑以上刑之宣告，有臺灣高等法院被
    告全國前案紀錄表在卷可稽，其已知悔悟，因認所處之刑以
    暫不執行為當，併宣告緩刑二年，以勵自新。
(四)、扣案罌粟種子為被告所有，且為其供犯罪所用之物，亦為毒
    品危害防制條例第13條第1項所規定禁止栽種、運輸、販賣
    之物，依刑法第38條第1項第1款、第2款規定宣告沒收。
三、不另為無罪諭知部分：
(一)、公訴意旨另以：「甲○○基於栽種罌粟之意圖，明知罌粟種
    子係含嗎啡及可待因等毒品成分，依法不得栽種、運送及持
    有，竟與其姐馬愛珍共同基於運輸罌粟種子之犯意聯絡，推
    由馬愛珍於民國92年6月15日，在印度加爾各答之豪格市場
    內，購得罌粟種子（毛重240公克）而共同持有之，且渠二
    人為避免海關查緝，復由馬愛珍將前揭共同持有之罌粟種子
    與咖哩粉、KALUNGI、SOOJI、SAUNF、MUSTARD等十餘種香料
    裝成一袋（包裹外未註明罌粟種子），以包裹郵寄至臺灣予
    馬志昌。嗣於同年七月十四日經台北關稅局查驗上開包裹發
    現罌粟種子始被查獲。案經法務部調查局臺北市調查處移送
    偵辦，因認被告所為係違反毒品危害防制條例第13條第1項
    罪嫌」等語。
(二)、按犯罪事實應依證據認定之，無證據不得認定其犯罪事實，
    刑事訴訟法第154條第2項定有明文。再認定不利於被告之事
    實，須依積極證據，苟積極證據不足為不利於被告事實之認
    定，即應為有利於被告之認定，更不必有何有利之證據，最
    高法院著有30年上字第816號判例足資參照。刑事訴訟法第
    161條第1項規定：檢察官就被告犯罪事實，應負舉證責任，
    並指出證明之方法。因此，檢察官對於起訴之犯罪事實，應
    負提出證據及說服之實質舉證責任。倘其所提出之證據，不
    足為被告有罪之積極證明，或其指出證明之方法，無從說服
    法院以形成被告有罪之心證，基於無罪推定之原則，自應為
    被告無罪判決之諭知（92年度台上字第128號判例參照）。
(三)、公訴意旨認被告涉犯前開罪嫌係以：被告甲○○之供述。被
    告甲○○與胞姊馬愛珍共同運輸及持有罌粟種子之事實。台
    北關稅局扣押貨物、運輸工具收據及搜索筆錄、本署公務電
    話紀錄表各一紙。上開包裹查扣罌粟種子之事實、法務部調
    查局鑑驗通知書一紙，罌粟種子含有少量嗎啡、可待因成分
    且具有發芽能力之罌粟之事實。包裹封皮影本二紙、上開包
    裹封皮上僅註明咖哩粉，並未註明罌粟種子之事實等為主要
    論據。
四、經查：被告之姊馬愛珍於92年6月16日在印度加爾各答之豪
    格市場內，購得罌粟種子（毛重240公克）後，將罌粟種子
    與咖哩粉等十餘種香料裝成一袋以包裹郵寄（包裹外未註明
    罌粟種子）至台灣予甲○○。同年7月14日經台北關稅局查
    驗上開包裹而查獲，並扣得上開罌粟種子，經送檢驗以氣相
    層析質譜儀分析法及種子發芽試驗法檢驗結果，認送驗種子
    為含嗎啡及可待因成分且具發芽能力之罌粟屬（Papaver）
    植物種子，有法務部調查局92年8月7日調科壹字第92620928
    00號檢驗通知書在卷可稽（偵卷第20頁），然被告係稱：「
    作食品添加物使用，灑在其上添加物」等語（警卷第三頁）
    ，且提出相關文書資料證明係供食物使用，即被告並未自白
    係為意圖供栽種之用，是並亦無任何證據可證被告寄送來臺
    之罌粟種子係為栽種，則尚難僅憑查獲之狀態即推論被告係
    為栽種之意思而運輸罌粟種子，此外，復查無其他積極證據
    足認被告涉有檢察官所指意圖栽種而運輸罌粟種子之犯行，
    既不能證明被告此部分犯罪，原應諭知被告此部分無罪，惟
    依據起訴書事實之記載，被告係以一行為觸犯數罪名之想像
    競合關係，爰就此部分不另為無罪之諭知。
據上論斷，應依刑事訴訟法第369條第1項前段、第364條、第299
條第1項前段，懲治走私條例第2條第1項，刑法第11條前段、第
28條、第74條第1款、第38條第1項第1款、第2款、罰金罰鍰提高
標準條例第1條判決如主文。
本案經檢察官侯千姬到庭執行職務。
中　　華　　民　　國　　94　　年　　9　　月　　28　　日
　　　　　　　　　刑事第十七庭  審判長法　官  鄭文肅
　　　　　　　　　　　　　　　　　    法　官  林瑞斌
　　　　　　　 　 　　　　　　　　　　法　官  施俊堯
以上正本證明與原本無異。
如不服本判決，應於收受送達後十日內向本院提出上訴書狀，其
未敘述上訴之理由者並得於提起上訴後十日內向本院補提理由書
（均須按他造當事人之人數附繕本）。
                                      書記官  陳彥蕖
中　　華　　民　　國　　94　　年　　9 　　月　　28　　日
附錄：本案論罪科刑法條全文
懲治走私條例第二條
私運管制物品進口、出口逾公告數額者，處七年以下有期徒刑，
得併科新臺幣三百萬元以下罰金。
以犯前項之罪為常業者，處三年以上十年以下有期徒刑，得併科
新臺幣五百萬元以下罰金。
第一項之未遂犯罰之。
第一項所稱管制物品及其數額，由行政院公告之。
